ACORDAO-COMPLETO-2504666

ACÓRDÃO 13367/2021 ATA 32/2021 - PRIMEIRA CÂMARA

VISTOS, relatados e discutidos estes autos que tratam de ato de concessão de aposentadoria emitido pelo Superior Tribunal de Justiça;
ACORDAM os Ministros do Tribunal de Contas da União, reunidos em Sessão da 1ª Câmara, com fundamento no art. 71, inciso III, da Constituição Federal, nos arts. 1º, inciso V, e 39, inciso II, da Lei 8.443/1992, no art. 260, § 1º, do RI/TCU e ante as razões expostas pelo Relator, em:
9.1. considerar ilegal o ato de concessão de aposentadoria emitido em favor de Maria da Penha Nery (XXX.274.356-XX) , recusando o respectivo registro;
9.1.1. dispensar a devolução dos valores indevidamente recebidos até a data da ciência, pelo Superior Tribunal de Justiça, do presente acórdão, com base no Enunciado 106 da Súmula da Jurisprudência do TCU;
9.2. determinar ao Superior Tribunal de Justiça, com base no art. 45 da Lei 8.443/1992, que:
9.2.1. faça cessar os pagamentos decorrentes do ato impugnado, em especial da vantagem denominada "opção", comunicando ao TCU, no prazo de 15 (quinze) dias, as providências adotadas, nos termos do art. 262, caput, do Regimento Interno do TCU, art. 8º, caput, da Resolução-TCU 206/2007 e art. 19, caput, da Instrução Normativa-TCU 78/2018;
9.2.2. emita novo ato de aposentadoria, livre da irregularidade apontada, submetendo-o ao TCU, no prazo de 30 (trinta) dias, consoante os arts. 262, § 2º, do Regimento Interno do TCU e 19, § 3º, da Instrução Normativa TCU 78/2018;
9.2.3. comunique à interessada o teor desta decisão, alertando-a de que o efeito suspensivo proveniente da interposição de eventual recurso não a exime da devolução dos valores percebidos indevidamente após a respectiva notificação, caso o recurso não seja provido;
9.2.4. no prazo de 30 (trinta) dias, contados da ciência desta decisão, envie a este Tribunal documentos comprobatórios de que a interessada está ciente da presente deliberação.

Ato de concessão de aposentadoria emitido pelo Superior Tribunal de Justiça. Apreciação para fins de registro.

Primeira Câmara

Superior Tribunal de Justiça.

3. Interessada: Maria da Penha Nery (XXX.274.356-XX).

13.1. Ministros presentes: Walton Alencar Rodrigues (Presidente), Benjamin Zymler, Vital do Rêgo (Relator) e Jorge Oliveira.
13.2. Ministro-Substituto presente: Augusto Sherman Cavalcanti.

ACORDAO-COMPLETO-2533893

Acórdão 2515/2022 - Primeira Câmara

VITAL DO RÊGO

Adoto como relatório, com os devidos ajustes de forma, a instrução elaborada no âmbito da Secretaria de Fiscalização de Integridade de Atos e Pagamentos de Pessoal e de Benefícios Sociais - Sefip (peça 5) , com a qual se manifestou de acordo o corpo gerencial daquela unidade técnica especializada (peça 6) , a seguir transcrita:
INTRODUÇÃO
Trata-se de ato de aposentadoria, submetido, para fins de registro, à apreciação do Tribunal de Contas da União (TCU) , de acordo com o art. 71, inciso III, da Constituição Federal.  O ato foi cadastrado e disponibilizado ao TCU por intermédio do Sistema e-Pessoal, na forma do art. 2º e 4º da Instrução Normativa TCU 78/2018.
O ato desse processo pertence às seguintes unidades:
Unidade emissora: Superior Tribunal de Justiça.
Unidade cadastradora:  Superior Tribunal de Justiça.
Subunidade cadastradora: Seção de Aposentadorias e Pensões (SAPEN) .
EXAME TÉCNICO
Procedimentos aplicados
Os procedimentos para exame, apreciação e registro de atos de pessoal encontram-se estabelecidos na Instrução Normativa TCU 78/2018 e na Resolução TCU 206/2007. Essas normas dispõem que os atos de pessoal disponibilizados por meio do e-Pessoal devem ser submetidos previamente a críticas automatizadas, com base em parâmetros predefinidos.
As críticas das informações cadastradas na etapa de coleta do ato foram elaboradas e validadas levando-se em conta as peculiaridades de cada ato. Os itens verificados nessa etapa são inerentes a dados cadastrais, fundamentos legais, mapa de tempo, ficha financeira, assim como eventuais ocorrências de acumulação. Trata-se de verificações abrangentes, minuciosas e precisas e sem a necessidade de ação humana e, portanto, menos suscetível a falhas. As críticas aplicadas estão discriminadas no sistema, no Menu e-Pessoal, opção "Crítica", que podem ser acessadas mediante concessão de perfil específico a servidores do TCU responsáveis pela análise.
Além das críticas automatizadas, há verificação humana adicional no caso de haver alertas do sistema ou informações não formatadas, como esclarecimentos do gestor ou do controle interno.  
As críticas também consideram os registros do Sistema Integrado de Administração de Recursos Humanos (Siape) . O Siape disponibiliza informações atualizadas sobre as parcelas que integram os proventos, diferentemente, portanto, do e-Pessoal, que informa as parcelas no momento do registro do ato. 
Essa confrontação com o Siape fornece uma visão atual e verdadeira da situação, o que permite descaracterizar irregularidades e inconsistências que, embora constantes do e-Pessoal, já foram corrigidas.
As verificações detectadas no ato encontram-se discriminadas na aba de pendências do ato no sistema e-Pessoal, bem como no espelho do ato contemplado por esta instrução.
Exame das Constatações
Ato: 4155/2020 - Inicial - Interessado: MARIA DA PENHA NERY - CPF: XXX.274.356-XX
Parecer do Controle Interno: considerar o ato Legal.
Constatações e análises: 
1.1.1. Houve o registro de pelo menos uma rubrica com 'Denominação para análise pelo TCU = Vantagem de caráter pessoal (338 - Opção FC (Vantagem de caráter pessoal - Incorporação de opção de função) - R$ 1.379,07) .
Justificativa do Gestor de Pessoal: Não há. Verificação efetuada no âmbito do TCU.
Análise do Controle Interno:  Não há. Verificação efetuada no âmbito do TCU.
Análise da Equipe Técnica: Ilegal
É ilegal a concessão da vantagem de opção que trata o art. 2º da Lei 8.911/1994, o que proporcionou acréscimo aos proventos de aposentadoria em relação a última remuneração da atividade, assim como em virtude de não haver incidência de contribuição previdenciária na atividade, resultando em descumprimento do disposto no art. 40, caput e § 2º, da Constituição Federal, com redação dada pela Emenda Constitucional 20/1998.
Em consulta à base E-Pessoal, detectou-se que este Tribunal já apreciou ato inicial, tendo considerado ilegal (nos autos do processo Processo 028.363/2019-1) por intermédio do Acórdão 14578/2019-TCU-Primeira Câmara. Naquela oportunidade o ato foi apreciado ilegal em virtude da concessão da vantagem de opção.
O órgão encaminhou esse ato inicial novamente com a vantagem de opção, haja vista que o Sindicado da categoria obteve liminar judicial, nos autos da Ação Ordinária 1035883-44.2019.4.01.3400 que tramita na 5ª Vara Federal Cível, da Seção Judiciária do Distrito Federal, no sentido de que se faça incidir o entendimento do TCU, proferido no Acórdão 2.076/2005, aplicado nos últimos 14 (quatorze) anos, no sentido de assegurar ¿na aposentadoria a vantagem decorrente da opção, prevista no art. 2º da Lei nº 8.911/94, aos servidores substituídos da autora que, até a data de 18 de janeiro de 1995, tenham satisfeito os pressupostos temporais estabelecidos no art. 193 da Lei 8.112/90, ainda que sem os requisitos para aposentação em qualquer modalidade. Em consequência disso, manteve o pagamento da vantagem de opção.
É evidente que não cabe ao TCU discutir ou desconstituir decisões judiciais transitadas ou não em julgado. Não pode o TCU negar a força da decisão judicial, por discordar de seus fundamentos e, muito menos, determinar o descumprimento da sentença, ainda que flagrantemente ilegal, injusta e incorreta.
Todavia, a existência de decisão judicial ou administrativa contrária ao entendimento do TCU não impede a apreciação do ato para fins de registro. Em apreciação de atos de pessoal, o TCU pode manifestar entendimento diferente do declarado por outras instâncias do Poder Judiciário ou da Administração Pública, inclusive mediante o julgamento pela ilegalidade dos atos de aposentadoria amparados por decisão judicial.
O TCU exerce a sua jurisdição independentemente das demais instâncias. O Tribunal possui competências próprias e privativas, estatuídas pela Constituição Federal e pela sua Lei Orgânica, inexistindo vinculação entre o processo do TCU e outro versando sobre idêntica matéria no âmbito do Poder Judiciário ou da Administração Pública.
Portanto, o TCU pode promover apreciação de mérito pela ilegalidade de ato de pessoal, em posição contrária ao decidido pelo Poder Judiciário. Todavia, respeitando a instância judicial, não serão propostas por esta Unidade Técnica determinações para a supressão da parcela incorporada com amparo em decisão judicial.
Nesse caso, por se tratar de decisão não transitada em julgado, cabe determinação ao órgão de origem que acompanhe o desfecho da decisão judicial supracitada, devendo retirar a vantagem caso a União obtenha êxito no recurso ou ela seja modificada até o seu trânsito em julgado.
1.1.2. Houve o registro de pelo menos uma rubrica com 'Denominação para análise pelo TCU = Vantagem de caráter pessoal (5 - VPNI - Quintos (Vantagem de caráter pessoal - Incorporação de quintos/décimos de função) - R$ 2.387,56) .
Justificativa do Gestor de Pessoal: Não há. Verificação efetuada no âmbito do TCU.
Análise do Controle Interno:  Não há. Verificação efetuada no âmbito do TCU.
Análise da Equipe Técnica: Legal
A concessão da vantagem de quintos ou décimos está em consonância com a jurisprudência deste Tribunal e os critérios das Leis 8.911/1994 e 9.624/1998 (os períodos anteriores a 8/4/1998 são suficientes para a incorporação da vantagem de quintos) . 
O quadro resumo de ocorrências e, quando for o caso, o detalhamento da norma legal e da jurisprudência para as inconsistências acima elencadas encontra-se no anexo II dessa instrução. 
Encaminhamento do ato: 
Considerar ILEGAL e recusar registro do ato de Aposentadoria de MARIA DA PENHA NERY do quadro de pessoal do órgão/entidade Superior Tribunal de Justiça, com base nos arts. 71, inciso III, da Constituição Federal, 1º, inciso V, e 39, inciso II, da Lei 8.443/1992 e 260, § 1º, do Regimento Interno. 
Com fulcro no art. 262, caput, do Regimento Interno deste Tribunal, determinar ao órgão/entidade Superior Tribunal de Justiça que: 
dê ciência, no prazo de quinze dias, contados da notificação, do inteiro teor desta deliberação ao interessado, alertando-o de que o efeito suspensivo proveniente da interposição de eventuais recursos junto ao TCU não o exime da devolução dos valores percebidos indevidamente, caso o recurso não seja provido.
no prazo de trinta dias, contados da ciência da decisão, envie a este Tribunal documentos comprobatórios de que o interessado cujo ato foi impugnado está ciente do julgamento deste Tribunal.
uma vez desconstituída a Ação que assegura, presentemente, o pagamento da rubrica judicial ora impugnada por esta Corte, adote as medidas administrativas necessárias à regularização do seu pagamento, promovendo, ainda, a reposição ao erário dos valores indevidamente percebidos, nos termos do art. 46 da Lei 8.112/1990, com a redação dada pela Medida Provisória 2.225-45/2001, caso a decisão judicial definitiva não venha a dispor de modo contrário.
CONCLUSÃO
 A abrangência e a profundidade das verificações levadas a efeito fundamentam convicção de que o ato 4155/2020 pode ser apreciado pela ilegalidade, em razão das irregularidades apontadas no item Exame das Constatações desta instrução, que representam afronta à legislação e à jurisprudência de referência.
 O aludido ato deu entrada neste Tribunal há menos de cinco anos, não sendo aplicável, portanto, o procedimento de contraditório e ampla defesa determinado pelo Acórdão 587/2011-TCU-Plenário.
PROPOSTA DE ENCAMINHAMENTO
 Ante o exposto, com fundamento no art. 71, inciso III, da Constituição Federal, no art. 1º, inciso V, e art. 39, incisos I e II, da Lei 8.443/1992, no art. 260 do Regimento Interno do Tribunal de Contas da União, propõe-se: 
Considerar ILEGAL e recusar registro do ato de Aposentadoria de MARIA DA PENHA NERY do quadro de pessoal do órgão/entidade Superior Tribunal de Justiça, com base nos arts. 71, inciso III, da Constituição Federal, 1º, inciso V, e 39, inciso II, da Lei 8.443/1992 e 260, § 1º, do Regimento Interno.
Com fulcro no art. 262, caput, do Regimento Interno deste Tribunal, determinar ao órgão/entidade Superior Tribunal de Justiça que: 
uma vez desconstituída a Ação que assegura, presentemente, o pagamento da rubrica judicial ora impugnada por esta Corte, adote as medidas administrativas necessárias à regularização do seu pagamento, promovendo, ainda, a reposição ao erário dos valores indevidamente percebidos, nos termos do art. 46 da Lei 8.112/1990, com a redação dada pela Medida Provisória 2.225-45/2001, caso a decisão judicial definitiva não venha a dispor de modo contrário.
no prazo de trinta dias, contados da ciência da decisão, envie a este Tribunal documentos comprobatórios de que o interessado cujo ato foi impugnado está ciente do julgamento deste Tribunal.
dê ciência, no prazo de quinze dias, contados da notificação, do inteiro teor desta deliberação ao interessado, alertando-o de que o efeito suspensivo proveniente da interposição de eventuais recursos junto ao TCU não o exime da devolução dos valores percebidos indevidamente, caso o recurso não seja provido.
2. 	O Ministério Público junto ao TCU, representado nos autos pelo Procurador Dr. Sérgio Ricardo Costa Caribé, manifestou-se de acordo com a proposição da unidade técnica (peça 7) . 
Eis o Relatório.

não há.

Procurador Sergio Ricardo Costa Caribé.

PAGAMENTO DA VANTAGEM DENOMINADA "OPÇÃO" ORIUNDA DO ART. 2º DA LEI 8.911/1994. IMPLEMENTAÇÃO DOS REQUISITOS DE APOSENTADORIA APÓS O ADVENTO DA EMENDA CONSTITUCIONAL 20/1998. IMPOSSIBILIDADE. ILEGALIDADE. NEGATIVA DE REGISTRO. DETERMINAÇÕES.

APOSENTADORIA (APOS)

Secretaria de Fiscalização de Integridade de Atos e Pagamentos de Pessoal e de Benefícios Sociais (Sefip).

Em exame, ato de concessão de aposentadoria emitido pelo Superior Tribunal de Justiça (STJ) em favor da Sra. Maria da Penha Nery. A mencionada ex-servidora foi aposentada no cargo de Analista Judiciário, com paridade em relação aos servidores ativos, na data de 11/10/2017, sendo o ato em questão disponibilizado ao TCU em 9/12/2020.
A Secretaria de Fiscalização de Integridade de Atos e Pagamentos de Pessoal e de Benefícios Sociais do TCU (Sefip) , na instrução de peça 5, identificou indícios de irregularidade no pagamento da vantagem denominada "opção". Em razão de tal irregularidade, a Sefip propõe considerar ilegal o ato em questão sem, contudo, determinar a supressão da rubrica, uma vez que ela estaria amparada pela decisão proferida nos autos da Ação Ordinária 1035883- 44.2019.4.01.3400, que tramita no Tribunal Regional Federal da 1ª Região.
No parecer de peça 7, o Ministério Público junto ao Tribunal (MPTCU) manifestou-se de acordo com a proposição da unidade técnica (peça 7) .
II
Registro minha concordância com os pareceres precedentes quanto à ilegalidade do ato. Contudo, discordo das conclusões formuladas pela unidade técnica, aquiescidas pelo MPTCU, quanto à impossibilidade de determinar a supressão da vantagem denominada opção, pelas razões que passo a aduzir. 
Preliminarmente, vale lembrar que a percepção da vantagem denominada "opção", de que trata o art. 2º da Lei 8.911/1994, restou garantida aos servidores que reuniram os requisitos para se aposentar antes do advento da Emenda Constitucional 20, de 16 de dezembro de 1998. Isso porque, a partir da promulgação da referida norma Constitucional, ficou vedada a percepção de parcelas que superassem a última remuneração percebida na atividade. É nesse sentido o teor do art. 40, § 2º, com a redação dada pela EC 20/1998:    
Art. 40 (...) 
§ 2º - Os proventos de aposentadoria e as pensões, por ocasião de sua concessão, não poderão exceder a remuneração do respectivo servidor, no cargo efetivo em que se deu a aposentadoria ou que serviu de referência para a concessão da pensão.  (Redação dada pela Emenda Constitucional 20, de 15/12/98) .
A vantagem denominada "opção", ao contrário da incorporação de quintos, só é percebida por ocasião da passagem para a inatividade. Diante de tal peculiaridade e considerando o regramento constante da Constituição Federal a partir da promulgação da EC 20/1998, é irregular perceber a referida parcela caso os requisitos de inativação não tenham sido implementados até 15/12/1998. 
Por tal característica, não houve contribuição previdenciária sobre a parcela denominada "opção" no período em que a Sra. Maria da Penha Nery esteve em pleno labor, já que ela não era percebida na atividade. Convém mencionar que, no regime de repartição, como é o caso do Brasil, a regra é que as contribuições dos ativos sustentam os benefícios dos inativos. Em outras palavras, a solidariedade entre os contribuintes ativos colabora para o pagamento daqueles que estão aposentados. Posteriormente, quando os ativos se aposentarem, o seu benefício será custeado por quem estiver trabalhando. 
Portanto, a incorporação aos proventos de aposentadoria ou pensão de qualquer vantagem sem a respectiva contribuição previdenciária na ativa contraria os princípios da solidariedade, da contributividade e do equilíbrio financeiro e atuarial, todos insculpidos no caput do art. 40 da Constituição Federal.
Quanto ao alcance da sentença proferida em 13/8/2020 pela Excelentíssima Senhora Juíza Federal Substituta Diana Wanderlei, nos autos do processo 1035883-44.2019.4.01.3400, que tramitou na 5ª Vara da JFDF, verifica-se que o entendimento do Acórdão 2076/2005-TCU-Plenário, cuja observância determinou a referida decisão judicial, não se aplica ao caso da Sra. Maria da Penha Nery, uma vez que ela nunca teve sua "opção" vinculada a "quintos" ou "décimos". Com vistas a esclarecer essa questão para o caso dos autos, transcrevo pertinente trecho do voto condutor do Acórdão 13919/2020-TCU-Plenário, da Relatoria do Min. Benjamin Zymler, que analisou, de forma profunda, o alcance da sobredita decisão judicial aos substituídos:
54. O Sindicato dos Trabalhadores do Poder Judiciário e do Ministério Público da União no Distrito Federal (Sindjus/DF) ingressou com ação ordinária (1035883-44.2019.4.01.3400) perante a Seção Judiciária do Distrito Federal (SJ/DF) postulando, em tutela antecipada, a suspensão da aplicação do entendimento firmado no item 9.4 do Acórdão 1599/2019-TCU-Plenário e, no mérito, a anulação da referida deliberação, de modo a assegurar "na aposentadoria a vantagem decorrente da opção, prevista no art. 2º da Lei nº 8.911/94, aos servidores que, até a data de 18 de janeiro de 1995, tenham satisfeito os pressupostos temporais estabelecidos no art. 193 da Lei 8.112/90, ainda que sem os requisitos para aposentação em qualquer modalidade". Segundo a entidade corporativa, tal seria o entendimento do TCU amplamente aplicado nos últimos 14 (quatorze) anos, expresso no Acórdão 2076/2005-TCU-Plenário.
55. O pedido de tutela antecipada foi indeferido pelo juízo titular da 5ª Vara Federal da SJ/DF, sobrevindo recurso de agravo de instrumento interposto perante o Tribunal Regional Federal da 1ª Região (TRF-1) . Ali, por decisão monocrática da desembargadora Gilda Seixas, foi deferida a tutela provisória nos seguintes termos:
"Pelo exposto, DOU PROVIMENTO ao agravo de instrumento, para deferindo a tutela provisória recursal, suspender a aplicação do entendimento firmado no Acórdão 1599/2019-TCU-Plenário/TCU de que: 'é vedado o pagamento das vantagens oriundas do art. 193 da Lei 8.112/1990, inclusive o pagamento parcial da remuneração do cargo em comissão ('opção') , aos servidores que implementaram os requisitos de aposentadoria após 16/12/1998, data de publicação da Emenda Constitucional 20, que limitou o valor dos proventos à remuneração do cargo efetivo no qual se deu a aposentadoria'; essa decisão vigorará até o julgamento colegiado deste agravo, ou até eventuais ulteriores decisão ou sentença pelo juízo primitivo" (grifos originais) .
56. Houve interposição de agravo regimental pela União, o qual, todavia, não chegou a ser julgado, uma vez que, em 13/8/2020, o mérito da ação ordinária foi apreciado pela juíza substituta da 5ª Vara. Com isso, o processo no TRF foi encerrado.
57. Na sentença de primeira instância, o pedido do autor foi julgado procedente, "para que se faça incidir o entendimento do TCU, proferido no Acórdão 2.076/2005, aplicado nos últimos 14 (quatorze) anos, no sentido de assegurar na aposentadoria a vantagem decorrente da opção, prevista no art. 2º da Lei nº 8.911/94, aos servidores substituídos da autora que, até a data de 18 de janeiro de 1995, tenham satisfeito os pressupostos temporais estabelecidos no art. 193 da Lei 8.112/90, ainda que sem os requisitos para aposentação em qualquer modalidade".
58. Pois bem, o Tribunal de Contas da União é órgão público especializado, de estatura constitucional, incumbido de prestar auxílio ao Congresso Nacional no exercício do controle externo da União e das entidades da administração direta e indireta. Para tanto, possui autonomia, cumprindo-lhe, primordialmente, praticar atos administrativos de fiscalização, para o que lhe foram outorgadas pelo legislador constituinte diversas competências, inclusive a jurisdicional, em sua acepção mais ampla (cf. Vocabulário Jurídico, De Plácido e Silva, pág. 466) . De fato, como consignado na ementa do MS 23.550 (STF, Tribunal Pleno, redator para o acórdão min. Sepúlveda Pertence, DJ 31/10/2001) , o Tribunal de Contas da União, no exercício de suas funções, tem "colorido quase-jurisdicional".
59. Isso, naturalmente, não afasta o controle do Poder Judiciário - insculpido no art. 5º, inciso XXXV, da Carta Magna - sobre seus atos. Ocorre que, mesmo nessas hipóteses, a natureza da decisão judicial é rescindente, mas não substitutiva, porquanto a Constituição e a lei reservaram ao TCU a competência para exercer a jurisdição nos processos que lhe são afetos. É dizer, verificada ilegalidade, pode o Judiciário cassar a decisão desta Corte de Contas, declarando sua nulidade, mas não lhe é dado compelir o TCU a interpretar a lei (ou a Constituição) em um determinado sentido (cf. MS 21.466/DF, relator ministro Celso de Mello, in DJ 6/5/1994) .
60. Não por outro motivo, aos membros do Tribunal de Contas da União foram atribuídas constitucionalmente as mesmas prerrogativas da magistratura em equiparação com os ministros do Superior Tribunal de Justiça, in verbis: "os Ministros do Tribunal de Contas da União terão as mesmas garantias, prerrogativas, impedimentos, vencimentos e vantagens dos Ministros do Superior Tribunal de Justiça (...) " (§ 3º do art. 73 da CF/1988) .
61. Tem-se, assim, que, tal qual os membros do Poder Judiciário, os juízes (Ministros) do Tribunal de Contas da União, no cumprimento de suas atribuições jurisdicionais, estão sujeitos tão somente à lei e ao Direito, sendo a independência funcional um atributo inerente às suas atividades. Desse modo, cabe aos membros deste Tribunal decidir as questões que lhe são submetidas segundo a sua convicção jurídica e de acordo com o princípio do livre convencimento motivado.
62. De tanto, resulta que, seja pela jurisdição atribuída constitucionalmente ao Tribunal de Contas da União, seja pelas prerrogativas da magistratura de que gozam os membros desta Corte de Contas, a decisão tomada pela 5ª Vara Federal da SJ/DF não deve ser compreendida no sentido de que este Tribunal não possa ou esteja impedido de apreciar os processos de sua competência de acordo com a livre convicção dos seus magistrados e que deva obrigatoriamente atuar de acordo com o entendimento que aquele juízo considerou ser o correto.
63. Posto isso, extrai-se da parte dispositiva da sentença que o pedido do Sindjus foi julgado procedente para que a União (Tribunal de Contas da União) faça incidir em relação aos servidores substituídos pelo ente sindical o entendimento consubstanciado no Acórdão 2076/2005-TCU-Plenário, o qual supostamente teria sido alterado pelo Acórdão 1599/2019-TCU-Plenário desta Corte. (destaque acrescido) 
64. Ocorre que o TCU em nenhum momento desconstituiu ou tornou insubsistente o Acórdão 2.076/2005. É dizer, o posicionamento prestigiado no Acórdão 2076/2005-TCU-Plenário de maneira alguma vem sendo transgredido pelo Tribunal em virtude do entendimento fixado no Acórdão 1599/2019-TCU-Plenário.
65. De fato, (...) , a finalidade do Acórdão 2.076/2005 foi tão somente orientar a revisão dos atos de concessão editados sob a inspiração da Decisão 481/1997, então reconhecidamente antijurídica. Para que não pairem dúvidas a respeito, reproduzo a íntegra daquela deliberação:
Acórdão 2076/2005-TCU-Plenário
"ACORDAM os Ministros do Tribunal de Contas da União, reunidos em Sessão do Plenário, ante as razões expostas pelo Revisor, e com fundamento nos arts. 1º, inciso II, e 34 da Lei nº 8.443/92, em:
9.1. conhecer dos embargos de declaração opostos pelos interessados acima nominados, para, no mérito, acolhê-los, tornando insubsistente o Acórdão 589/2005-TCU-Plenário-TCU;
9.2. alterar o item 8.5 da Decisão nº 844/2001-Plenário-TCU, que passa a ter a seguinte redação:
'8.5. determinar aos órgãos e entidades da Administração Pública Federal direta, autárquica e fundacional que promovam, de imediato, sob pena de responsabilidade solidária, o reexame dos atos de aposentadoria emitidos sob orientação das Decisões nº s 481/97-Plenário-TCU e 565/1997-Plenário-TCU, para a exclusão da parcela opção, derivada exclusivamente da vantagem 'quintos' ou 'décimos', dispensando-se a restituição dos valores recebidos de boa-fé, nos termos da Súmula 106 da Jurisprudência deste Tribunal';
9.3. esclarecer que, para fins do disposto no item 8.5 da Decisão nº 844/2001-Plenário-TCU, com a redação dada por este Acórdão, deve ser observado o seguinte:
9.3.1. é assegurada na aposentadoria a vantagem decorrente da opção, prevista no art. 2º da Lei nº 8.911/94, aos servidores que, até a data de 18 de janeiro de 1995, tenham satisfeito os pressupostos temporais estabelecidos no art. 193 da Lei 8.112/90, ainda que sem os requisitos para aposentação em qualquer modalidade;
9.3.2. em atenção aos princípios da segurança jurídica, da boa-fé e da isonomia, a determinação constante do item 8.5 da Decisão nº 844/2001-Plenário-TCU, com a redação dada por este Acórdão, não se aplica aos atos de aposentadoria expedidos com base no entendimento decorrente das Decisões nº s 481/1997-Plenário e 565/1997-Plenário, e já publicados no órgão de imprensa oficial até a data da publicação da Decisão nº 844/2001-Plenário (DOU de 25/10/2001) ".
66. Fácil perceber, assim, que o Acórdão 2076/2005-TCU-Plenário jamais foi - ou poderia ser - aplicado ao caso do recorrente, que nunca teve sua "opção" vinculada a "quintos" ou "décimos". Além disso, o interessado apenas se aposentou em 2016, sob um ordenamento jurídico completamente distinto daquele em que situada a exegese encampada na Decisão 481/1997 ou no Acórdão 2.076/2005.
67. Insisto: a despeito de prolatado em 2005, o Acórdão 2.076 deste Tribunal teve o específico propósito de encerrar a polêmica instalada na Corte com a edição da malfadada Decisão Administrativa 481/1997; mais especificamente, o único escopo do acórdão de 2005 foi uniformizar o tratamento a ser dado aos atos - então reconhecidamente ilícitos, diga-se de passagem - produzidos sob inspiração da decisão de 1997. Por certo, não se pode conceber - e tal jamais foi a pretensão do TCU - que uma controvertida decisão administrativa subsista, como fonte de direito, a substancial modificação do quadro normativo em que engendrada. Logo, os efeitos de ambas as deliberações (Decisão 481/1997 e Acórdão 2.076/2005) se circunscrevem - necessária e exclusivamente - ao período que antecede a promulgação da Emenda 20.
68. Na realidade, como também já mencionado alhures, o entendimento há muito assentado no TCU sobre a matéria, reafirmado mais recentemente por meio do Acórdão 1599/2019-TCU-Plenário, é aquele expresso na Decisão 753/1999, revestido, inclusive, de caráter normativo.
69. Afora isso, não é de somenos salientar que a EC 20 não se limitou a fixar como teto do benefício previdenciário do servidor a remuneração de seu cargo efetivo. Mais que isso, ela conferiu ao regime de previdência do funcionalismo caráter contributivo e erigiu como balizas "critérios que preservem o equilíbrio financeiro e atuarial" do sistema, aspectos que seriam inexoravelmente malferidos caso se admitisse a inclusão nos proventos de parcelas isentas de contribuição de custeio (como ocorre há mais de duas décadas com a "opção") e o pagamento de benefícios em valores superiores à remuneração percebida em atividade (como aquele conferido ao ora recorrente) . 
 (...) 
71. A propósito, na parte dispositiva da sentença proferida pelo juízo da 5ª Vara, não há nenhuma determinação no sentido de afastar a aplicação das disposições da EC 20/1998 para os atos de aposentadoria editados sob a nova ordem. Tampouco é possível conceber que a referida decisão tenha alçado a peculiar interpretação dada pelo Sindjus ao Acórdão 2076/2005-TCU-Plenário à condição de cláusula pétrea, imune, até mesmo, a alterações supervenientes no regime previdenciário promovidas por meio de emenda à Constituição Federal.
72. Assim, a eficácia da sentença há de ser compreendida como adstrita aos aposentados até a edição da EC 20/1998, substituídos do autor, cuja "opção" tenha sido concedida à luz das orientações expressas na Decisão 481/1997-TCU-Plenário, tudo nos exatos termos do Acórdão 2076/2005-TCU-Plenário, o que não é o caso do recorrente. (destaque acrescido) 
 (...) 
75. Por fim, não alcança o interessado a sentença de primeira instância proferida na ação ordinária 1035883-44.2019.4.01.3400, cujos efeitos se restringem aos substituídos do autor que percebem a "opção" sob os auspícios da Decisão 481/1997-TCU-Plenário e auferiram o direito à aposentadoria ainda no regime jurídico anterior à edição da Emenda Constitucional 20/1998.
Consoante se observa na transcrição mencionada, também no caso dos presentes autos, a opção deferida à Sra. Maria da Penha Nery não deriva da Decisão 481/1997-TCU-Plenário. Com isso, o Acórdão 2076/2005-TCU-Plenário não se aplica à referida interessada, já que a mencionada decisão teve por finalidade apenas orientar a revisão dos atos de concessão editados sob a inspiração da Decisão 481/1997. 
Portanto, a sentença proferida pelo juízo da 5ª Vara da JFDF, nos autos da ação ordinária 1035883-44.2019.4.01.3400, não ampara a continuidade do pagamento da opção nos proventos da interessada.
Além disso, não é demais reforçar que o direito à "opção" foi derrogado ainda em 1995, antes, portanto, de a Sra. Maria da Penha Nery implementar os requisitos para a inativação, situação que, por si só, torna ilícita sua inclusão nos proventos da interessada. Também vale dizer que o pagamento cumulativo de "opção" e "quintos", como ocorre nos presentes autos, é expressamente vedado pelo § 2º do art. 193 da Lei 8.112/1990, uma vez que ambas as vantagens decorrem do mesmo fato gerador, a saber, o exercício pretérito de cargo/função de confiança.
Nesse sentido, não é demais mencionar que esses dois pontos já estão sedimentados na jurisprudência do Supremo Tribunal Federal (STF) , como se extrai da decisão proferida pelo Ministro Roberto Barroso no MS 33.508/DF, julgado em 19/3/2018:
"11. Em relação ao mérito propriamente dito, em exame mais aprofundado do feito, entendo que a decisão liminar deve ser revista. Em uma cognição exauriente sobre o mérito, não vislumbrei o direito líquido e certo alegado pela impetrante, pressuposto necessário para a concessão da ordem. Com efeito, a impetrante não demonstrou de forma plena a existência do direito à percepção de sua aposentadoria nos termos apontados na petição inicial, assim como não demonstrou ato ilegal ou abusivo do Tribunal de Contas da União - TCU. Tal conclusão decorre, como se verá, da correta análise da questão principal do feito, que está na aplicação temporal do art. 193 da Lei nº 8.112/1990 ao caso concreto. 
12. A incorporação da gratificação do cargo em comissão ou função comissionada aos proventos dos servidores inativos era admitida pelo art. 193 da Lei nº 8.112/1990, nos seguintes termos: 
'Art. 193. O servidor que tiver exercido função de direção, chefia, assessoramento, assistência ou cargo em comissão, por período de 5 (cinco) anos consecutivos, ou 10 (dez) anos interpolados, poderá aposentar-se com a gratificação da função ou remuneração do cargo em comissão, de maior valor, desde que exercido por um período mínimo de 2 (dois) anos.
§ 1° Quando o exercício da função ou cargo em comissão de maior valor não corresponder ao período de 2 (dois) anos, será incorporada a gratificação ou remuneração da função ou cargo em comissão imediatamente inferior dentre os exercidos. 
§ 2° A aplicação do disposto neste artigo exclui as vantagens previstas no art. 192, bem como a incorporação de que trata o art. 62, ressalvado o direito de opção'. 
12. Assim, preenchidos os requisitos do caput, poderia o servidor exercer o direito de 'opção' (§ 2º) , escolhendo entre aposentar-se com a remuneração do cargo efetivo somada: (i) aos 'quintos' incorporados (art. 62) ; ou (ii) à gratificação do cargo em comissão ou função comissionada de maior valor. (destaques acrescidos) 
13. O dispositivo, entretanto, foi revogado pela Lei nº 9.527/1997, decorrente da MP nº 1.522/1996 e suas reedições. Mas a vantagem nele outorgada já havia sido extinta desde 19.01.1995 pela MP nº 831/1995, convertida na Lei nº 9.624/1998, que em seu art. 7º assim ressalvou: (destaques acrescidos) 
'Art. 7º. É assegurado o direito à vantagem de que trata o art. 193 da Lei nº 8.112, de 1990, aos servidores que, até 19 de janeiro de 1995, tenham completado todos os requisitos para obtenção de aposentadoria dentro das normas até então vigentes'. 
14. Aplicando-se as regras de direito intertemporal, o entendimento adequado é de que os requisitos exigidos pelo revogado art. 193, caput, da Lei nº 8.112/1990 devem estar presentes até a data de 18.01.1995, caso contrário, não há qualquer direito à 'opção' pelas vantagens previstas no referido dispositivo legal, pouco importando a data da implementação dos requisitos de aposentadoria ou a data da concessão desta. A lógica é muito simples: havendo revogação da norma jurídica, não há como se falar em produção de efeitos no tempo para atos praticados posteriormente. Esta é, inclusive, a posição reiterada deste Supremo Tribunal Federal (MS 25.697, Rel. Min. Cármen Lúcia; MS 25.638, Rel. Min. Ricardo Lewandowski; MS 27.746-ED, Rel. Min. Dias Toffoli) . Correta, portanto, a premissa firmada pelo Tribunal de Contas no sentido de que, independentemente do momento da concessão da aposentadoria, a vantagem 'opção' somente é devida para as funções exercidas até 18.01.1995, quando a MP nº 831 extinguiu a referida vantagem. (destaques acrescidos) 
15. Ressalto que as maiores discussões a respeito da aplicação do art. 193 da Lei nº 8.112/1990 ocorreram não a respeito de gratificações ou vantagens concedidas em momento posterior a sua revogação, senão a respeito de situações em que a implementação dos requisitos da aposentadoria ou a sua concessão teriam ocorrido posteriormente. De qualquer maneira, observando a evolução do entendimento do Tribunal de Contas sobre a possibilidade de incorporação da parcela denominada 'opção' em situações limítrofes (Acórdãos TCU n. 481/1997, 884/2001 e 2.076/2005) , o plenário deste Supremo Tribunal Federal, no julgamento do MS 26.196 (Rel. Min. Ayres Britto) , entendeu que 'o que regula os proventos da inatividade é a lei (e não sua interpretação) vigente ao tempo em que o servidor preencheu os requisitos para a respectiva aposentadoria', sendo inexistente direito adquirido com fundamento em antiga e superada interpretação da lei. [...] (destaques acrescidos) 
19. Diante do exposto, com base no art. 205 do RI/STF, denego a segurança, revogando a liminar anteriormente concedida. Prejudicado o agravo da União. Custas pela impetrante. Sem honorários (Lei nº 12.016/2009, art. 25, e Súmula 512/STF) ."
Na mesma linha, os seguintes precedentes da Suprema Corte, entre outros: MS 37.905/DF, MS 37.879/DF MS 37.934/DF e MS 37.657/DF.
	Ante o exposto, voto para que seja adotada a minuta de acórdão que ora trago ao exame deste Colegiado.
TCU, Sala das Sessões Ministro Luciano Brandão Alves de Souza, em 14 de setembro de 2021.
Ministro VITAL DO RÊGO 
Relator